【裁判字號】    96,簡上,759
【裁判日期】    970318
【裁判案由】    妨害名譽
【裁判全文】
臺灣高雄地方法院刑事判決             96年度簡上字第759號
上  訴  人
即  被  告  壬○○
上列上訴人因妨害名譽案件，不服本院高雄簡易庭96年度簡字第
2026號中華民國96年4 月24日所為第一審簡易判決（聲請簡易判
決處刑案號：96年度簡字第2026號），提起上訴，本院管轄之第
二審合議庭判決如下：
    主    文
原判決撤銷。
壬○○犯公然侮辱罪，處拘役貳拾貳日，如易科罰金，以銀元
佰元即新臺幣玖佰元折算壹日，減為拘役拾壹日，如易科罰金，
以銀元佰元即新臺幣玖佰元折算壹日；又犯誹謗罪，處拘役參
拾陸日，如易科罰金，以銀元佰元即新臺幣玖佰元折算壹日，
減為拘役拾捌日，如易科罰金，以銀元佰元即新臺幣玖佰元折
算壹日。應執行拘役貳拾玖日，如易科罰金，以銀元佰元即新
臺幣玖佰元折算壹日。
    事    實
一、壬○○於民國（下同）95年5 月30日20時許，即居住之「名
    流天廈」區分所有權人暨住戶大會（下稱住戶大會）開會時
    ，在會議現場即該大廈管理室，因未經允許即強行發言，導
    致住戶甲○不滿，雙方引發口角，並衝向彼此爭執；壬○○
    明知現場有多數住戶出席與會，竟仍基於侮辱他人之犯意，
    公然在會議現場以「流氓世家」辱罵甲○；復另行起意，意
    圖散布於眾，而基於誹謗之故意，在會議現場以足毀損名譽
    之「擔任管理委員，不知貪了多少錢，買3 棟房子」指摘甲○。
二、案經甲○訴由臺灣高雄地方法院檢察署檢察官聲請簡易判決
    處刑。
    理    由
壹、程序部分：
  (一)按除顯有不可信之情況外，從事業務之人於業務上或通常業
    務過程所須製作之紀錄文書、證明文書，得為證據，刑事訴
    訟法第159 條之4 第2 款定有明文。查卷附「名流天廈」第
    14屆管理委員會委員當選名冊1 份，係該大廈委託之玖華公
    寓大廈管理維護有限公司所製作之紀錄文書，記載全體區分
    所有權人投票選舉管理委員後，相對票數較高之當選人員名
    單，復無顯不可信之情況存在，是依前揭說明，該名冊係屬
    傳聞法則之例外情形，而有證據能力。
  (二)按被告以外之人於審判外之陳述，雖不符前4 條之規定，而
    經當事人於審判程序同意作為證據，法院審酌該言詞陳述或
    書面陳述作成時之情況，認為適當者，亦得為證據，刑事訴
    訟法第159 條之5 定有明文；其立法理由在於傳聞證據未經
    當事人之反對詰問予以核實，乃排斥其證據能力。惟當事人
    如放棄對原供述人之反對詰問權，於審判程序表示同意該等
    傳聞證據可作為證據，此時，法院除認該傳聞證據欠缺適當
    性外，自可承認其證據能力。經查，本案關於證人甲○、丁○○、丙○○、戊○○、庚○○、陳弘振之警詢證述，及「
    名流天廈」大廈管理委員會95年9 月19日名流管委字第0950
    9019號函等傳聞證據，公訴人、被告壬○○於審判程序均同
    意作為證據，且經本院審酌上開筆錄皆無不當取供之情形；
    而前揭回函之作成，係管理委員會依據實際狀況回覆，故認
    以之作為證據均無不當，是依上開規定，皆得作為本案證據
    。
貳、實體部分：
一、被告不服原審判決，具狀提起上訴，否認涉有公然侮辱、誹
    謗犯行，辯稱：住戶大會當天並沒有以「流氓世家」辱罵甲○，也沒有稱其「擔任管理委員，不知貪了多少錢，買3 棟
    房子」云云。經查：
  (一)被告上開犯行，業經證人丙○○、戊○○、庚○○於本院審
    理時到庭均證稱：被告因未經允許即強行發言，遭甲○制止
    ，被告就罵甲○「流氓世家」，又說他「擔任管理委員，不
    知貪了多少錢，買3 棟房子」，甲○聽了很生氣，雙方就發
    生爭執等語明確（見本院卷第116 至125 頁），核與其等及
    證人甲○、丁○○、陳弘振於警詢時所證情節皆相符（見警
    卷第4 至14頁），堪信為真實。
  (二)被告雖以前詞置辯，並請求傳訊證人即在場之「名流天廈」
    住戶乙○○、辛○○以為證。然證人乙○○係稱：當天會議
    一開始，被告雖然是坐在我右手邊，但會議進行中被告就離
    開到他處講話，而且他與甲○發生爭執時，也不在我旁邊，
    他們已經移到前面去了，加上那天很吵，在場小孩很多，我
    又在跟其他鄰居談話，沒有認真聽，根本不知道被告發言內
    容，也不知道他跟甲○究竟在爭吵什麼等語（見本院卷第11
    0 至112 頁），證人辛○○則稱：我記得當天被告跟甲○吵
    得很兇，兩人都有移動位置，至於吵什麼我根本沒有注意聽
    ，反正吵架都沒有好話，而且我也不想管，只是希望雙方停
    止爭吵，不要影響住戶大會進行等語（見本院卷第113 、11
    4 頁）。則依上開證人所言，顯然乙○○係未注意被告與甲○間之紛爭、辛○○則係刻意不理會被告與甲○間爭吵之話
    語，是該兩人雖證稱未聽到被告有說「流氓世家」、「擔任
    管理委員，不知貪了多少錢，買3 棟房子」等語，並不代表
    兩人可證明被告當日未曾說過上開言詞，而無法證明被告當
    日並無侮辱、誹謗甲○之情事，自難認被告所辯係屬可採。
  (三)又證人戊○○、庚○○、陳弘振與告訴人甲○及其妻丁○○
    雖同為「名流天廈」第14屆管理委員，然案發當時該屆委員
    尚未開始執行職務；又之前丁○○從未擔任管理委員，而甲○之前已有7 年餘未擔任管理委員，有甲○、丁○○警詢筆
    錄、「名流天廈」第14屆管理委員會委員當選名冊各1 份可
    證（見警卷第4 頁背面、第6 頁背面、本院卷第12頁），實
    難認被告所稱：本案證人因與甲○、丁○○夫婦同任委員而
    交好，又因伊常抵制管委會決定，乃遭報復誣指云云，係屬
    真實。且證人丙○○、戊○○、陳弘振均與被告無仇怨，業
    經其等證述明確（見警卷第8 頁背面、第10頁背面、第14頁
    背面、本院卷第119 、122 頁）；另證人庚○○於被告本院
    96年度易字第1921號背信、業務侵占案件中，係以身為「名
    流天廈」14屆主任委員而代表住戶全體提出告訴，然其與被
    告私人間並無恩怨等情，亦經庚○○證述在卷（見本院卷第
    125 頁）；佐以證人丙○○、戊○○、庚○○、陳弘振均為
    有高職以上學歷之成年人，有警詢筆錄足憑（見警卷第8 、
    10、12、14頁），堪認係具有一般智識程度之人，衡情皆無
    可能甘冒偽證罪責而誣陷無仇怨之鄰居壬○○。況證人戊○○、庚○○、陳弘振、甲○、丁○○所言均一致，所述情節
    並與被告提出之證人乙○○、辛○○相符，堪認係合乎真實
    ，自得採為認定被告本案犯行之證據；從而，被告辯稱前揭
    證人係挾怨報復而為虛偽陳詞云云，即無可採。
  (四)另被告雖以告訴人未提出案發當日錄音帶，不足以證明伊有
    本案犯行云云，並請求勘驗案發當日錄音帶，而證人辛○○
    亦稱現場主席台上有放置小型錄音機等語（見本院卷第113
    頁）。然「名流天廈」係自第12屆起，始在管理委員會開會
    時錄音存證，以供住戶聽取、查驗委員會決議事項、過程，
    至於住戶大會開會時，沒有上述需求，加上是在室外舉行，
    錄音效果不佳，所以雖有錄音器材設置，實際上均未錄音等
    情，則經證人丙○○證述詳實（見本院卷第117 頁），核與
    載明「東龍管理公司參加會議規定，各現場召開管理委員會
    議時，除製作會議記錄外，應當場錄音存證備查，惟歷屆住
    戶大會時，因考量人多吵雜聲音不清，經向管理委員會報備
    後，准予免除錄音作業；故案發當日並無相關會議錄音帶可
    以提出」等情之「名流天廈」委員會95年9 月19日名流管委
    字第09509019號函相符；並與證人辛○○所稱：雖然現場有
    錄音機，但到底有沒有錄，錄的效果如何，我不知道等語（
    見本院卷第113 頁）不相違背，足堪採信。是以，既無案發
    當時之錄音存在，本院自無從予以勘驗，被告上開辯詞，亦
    屬無稽。
  (五)準此，被告辯稱未以上開話語侮辱、毀謗甲○云云，即與事
    實不符，不足採信；是被告以此提起上訴部分為無理由。
二、按行為後法律有變更者，適用行為時之法律，但行為後之法
    律有利於行為人者，適用最有利於行為人之法律，刑法第2
    條第1 項定有明文。查被告行為後，如附表編號、所示
    被告論罪科刑所應適用之刑法條文，業於94年2 月2 日修正
    公布，並於95年7 月1 日生效施行；經綜合比較新舊法結果
    ，認修正施行後之現行刑法條文規定並未較有利於行為人；
    是依前開說明，本案自應適用修正施行前之刑法條文而為處
    斷。
三、按刑法第310 條誹謗罪之成立，須意圖散布於眾，而指摘或
    傳述足以毀損他人名譽之具體事實；次按同法第309 條第1
    項公然侮辱罪，則僅以抽象言詞為公然謾罵或嘲弄，並未指
    摘具體事實，即屬該當。查被告於住戶大會之多數人得共見
    共聞之場合，以「流氓世家」之抽象詞語對甲○為謾罵，足
    以減損其聲譽之所為，係犯刑法第309 條第1 項之公然侮辱
    罪；又在住戶大會進行中，意圖散布而以毀損他人名譽之「
    擔任管理委員期間，不知貪了多少錢，買3 棟房子」具體事
    實指摘甲○之所為，係犯同法第310 條第1 項之誹謗罪；其
    所犯上開2 罪間，犯意各別，行為互殊，應分論併罰。
四、原審據予以論罪科刑，固非無據，惟查：
  (一)被告雖有辱罵「流氓世家」、指摘「擔任管理委員，不知貪
    了多少錢，買3 棟房子」等語之事實，然證人辛○○、丙○○、戊○○、庚○○已分別證稱：被告本案犯行係因其擅自
    發言擾亂會議秩序遭甲○制止，引爆口角，致被告及甲○彼
    此衝向對方爭執後所導致，丁○○並未加入爭吵等語（見本
    院卷第114 、118 、122 、123 、125 頁），顯見被告上開
    侮辱、誹謗之言語，係針對甲○1 人所言，且案發前丁○○
    未曾擔任過「名流天廈」管理委員乙節，有甲○、丁○○警
    詢證述可憑（見警卷第4 頁背面、第6 頁背面）；又被告為
    該等言語之際，亦未提及丁○○之名等情，並經證人丙○○
    、庚○○於本院審理時到庭證述明確（見本院卷第118 、12
    5 頁），堪認被告公然侮辱、誹謗對象均不包含丁○○。自
    不能僅以甲○、丁○○認被告前揭所言同時亦可能妨害丁○○名譽，而遽予推斷被告必然有同時妨害丁○○名譽之故意
    。則原審為與此不同之認定，並據以量刑，係有誤會。
  (二)被告本案所犯之罪，尚未判決確定，因其犯罪時間係在96年
    4 月24日以前，合於中華民國96年罪犯減刑條例規定之減刑
    條件，原審法院未及適用，亦有未合。
  (三)從而，被告上訴否認犯罪，固無足取，然原判決既有前揭可
    議之處，自應由本院予以撤銷改判。
五、爰審酌被告有竊盜之犯罪科刑紀錄，素行不佳，猶不知謹言
    慎行及相互尊重，僅因細故，即以不堪之言詞侮辱及誹謗甲○，且矢口否認犯行，未見悔意，又迄今未與甲○和解，犯
    後態度不佳，及其犯罪動機、目的等一切情狀，各量處如主
    文所示之刑，併依附表編號所示比較新舊法結果，適用修
    正前刑法第41條第1 項前段規定，均諭知易科罰金之折算標
    準；復因本案犯行時間係在96年4 月24日以前，爰依中華民
    國96年罪犯減刑條例第2 條第1 項第3 款規定，皆減其刑期
    2 分之1 ，並定其應執行之刑。
六、公訴人雖認被告本案所為係同時妨害甲○及丁○○之名譽。
    然被告辱罵「流氓世家」、指摘「擔任管理委員，不知貪了
    多少錢，買3 棟房子」等語，係與甲○發生爭執後針對甲○
    所稱，且言語之際並未提及丁○○之名，已如前述（詳見四
    (一)），足見其侮辱、誹謗對象並不包括丁○○；惟公訴人認
    被告係以一行為而犯之，而與前揭公然侮辱、誹謗犯行間有
    想像競合之一罪關係，爰不另為無罪之諭知。
據上論斷，應依刑事訴訟法第455 條之1 第3 項、第369 條第1
項前段、第364 條、第299 條第1 項前段，刑法第2 條第1 項前
段、第309 條第1 項、第310 條第1 項、第51條第6 款，修正前
刑法第41條第1 項前段，中華民國96年罪犯減刑條例第2 條第1
項第3 款、第7 條、第9 條，罰金罰鍰提高標準條例第1 條前段
，刪除前罰金罰鍰提高標準條例第2 條，判決如主文。
本案經檢察官己○○到庭執行職務。
中    華    民    國    97    年    3     月    18    日
                  鳳山刑事第二庭  審判長法  官  林水城
                                        法  官  譚德周
                                        法  官  洪珮婷
以上正本證明與原本無異。
不得上訴。
中    華    民    國    97    年    3     月    18    日
                                        書記官  賴朱梅
附表：
┌──────┬─────────────┬─────────────┬───────┬────┐
│相關變更條文│行為時法（下稱舊法）之內容│裁判時法（下稱新法）之內容│比  較  理  由│備    註│
├──────┼─────────────┼─────────────┼───────┼────┤
│【罰金刑貨│依法律應處罰金、罰鍰者，就│中華民國94年1 月7 日法修正│刑法之貨幣單位│按現行法│
│幣單位之變更│其原定數額得提高為2 倍至10│施行後，刑法分則編所定罰金│由「元（指銀元│規所定貨│
│】罰金罰鍰提│倍（刑法乃係定明10倍）。第│之貨幣單位為新臺幣。94年1 │）」變更為「新│幣單位折│
│高標準條例第│1 條所定得提高倍數之規定，│月7 日刑法修正時，刑法分則│臺幣」，且刑法│算新臺幣│
│1條 前段、第│於本條例修正後制定之法律，│編未修正之條文定有罰金者，│分則之罰金數額│條例第2 │
│5條 →刑法施│不適用之；本條例修正前公布│自94年1 月7 日刑法修正施行│，亦視該分則先│條規定折│
│行法第1 之1 │之法律，於本條例修正後修正│後，就其所定數額提高為30倍│前曾修正與否，│算後為等│
│條第1 項、第│其罰金罰鍰數額或法律經全部│。但72年6 月26日至94年1 月│而分別提高3 或│值，是新│
│2項         │修正而其罰金罰鍰數額未予變│7 日新增或修正之條文，就其│30倍。        │法並未較│
│            │更者，亦同。              │所定數額提高為3 倍。      │              │有利。  │
├──────┼─────────────┼─────────────┼───────┼────┤
│【罰金刑下│罰金：（銀元）1 元以上。  │罰金：新臺幣1000元以上，以│罰金刑之下限，│舊法有利│
│限之變更】刑│                          │百元計算。                │由銀元10元（亦│。      │
│法第33條第5 │                          │                          │經提高）即新臺│        │
│款          │                          │                          │幣30元，提高為│        │
│            │                          │                          │新臺幣1000元  │        │
├──────┼─────────────┼─────────────┼───────┼────┤
│【易科罰金│犯最重本刑為5 年以下有期徒│犯最重本刑為5 年以下有期徒│易科罰金折算標│舊法有利│
│折算標準變更│刑以下之刑之罪，而受6 個月│刑以下之刑之罪，而受6 個月│準由銀元300 元│。      │
│】修正前刑法│以下有期徒刑或拘役之宣告…│以下有期徒刑或拘役之宣告者│即新臺幣900 元│        │
│第41條第1 項│得以（銀元，下同）1 元以上│，得以新臺幣1000元、2000元│，提高為以新臺│        │
│前段、修正前│3 元以下折算1 日，易科罰金│或3000元折算1 日，易科罰金│幣1000元、2000│        │
│罰金罰鍰提高│。依刑法第41條易科罰金…就│。                        │元或3000元折算│        │
│標準條例第2 │其原定數額提高為100 倍折算│                          │1 日。        │        │
│條→現行刑法│1 日；法律所定罰金數額未依│                          │              │        │
│第41條第1 項│本條例提高倍數，或其處罰法│                          │              │        │
│前段        │條無罰金刑之規定者，亦同。│                          │              │        │
└──────┴─────────────┴─────────────┴───────┴────┘
附錄本判決論罪之法條：
刑法第309 條第1 項
公然侮辱人者，處拘役或3百元以下罰金。
刑法第310 條第1 項
意圖散布於眾，而指摘或傳述足以毀損他人名譽之事者，為誹謗
罪，處1 年以下有期徒刑、拘役或5 百元以下罰金。


司法院資訊處製作；財團法人民間司法改革基金會備份。
